臺灣宜蘭地方法院民事判決
111年度訴字第221號
原      告  李讚庚  
訴訟代理人  張育銜律師
複  代理人  李孟融  
被      告  陳玥靜  

上列當事人間請求排除侵害等事件，本院於民國111年11月22日
言詞辯論終結，判決如下：
    主  文
一、被告應將坐落宜蘭縣○○鎮○○○段000地號土地上，如附圖編號
    C所示地上物（面積11.22平方公尺）拆除，並將前開土地騰
    空返還予原告。
二、被告應將坐落宜蘭縣○○鎮○○○段000地號土地上，如附圖編號
    B所示地上物（面積61.50平方公尺）拆除，並將前開土地騰
    空返還予原告。
三、被告應將坐落宜蘭縣○○鎮○○○段000地號土地上，如附圖編號
    A所示地上物（面積2.16平方公尺）拆除，並將前開土地騰
    空返還予原告。
四、被告應自民國111年11月19日起至騰空返還主文第一至三項
    所示土地之日為止，按月給付原告新臺幣柒佰伍拾玖元。
五、原告其餘之訴駁回。
六、訴訟費用由被告負擔。
    事實及理由
壹、程序方面：
一、按訴訟送達後，原告不得將原訴變更或追加他訴，但請求之
    基礎事實同一者；擴張或減縮應受判決事項之聲明者、不甚
    礙被告之防禦及訴訟之終結者，不在此限；不變更訴訟標的
    ，而補充或更正事實上或法律上之陳述者，非為訴之變更或
    追加，民事訴訟法第255條第1項第2、3、7款、第256條分別
    定有明文。查本件原告起訴聲明為：㈠、被告應將坐落於宜
    蘭縣○○鎮○○○段000○000地號土地（下逕以地號稱之）上，如
    起訴狀附圖所示之部分，面積約為73.36平方公尺（以實測
    為準）之擴建物拆除，並土地騰空返還予原告。㈡、被告應
    自民國110年9月6日起至騰空返還上開土地之日為止，按月
    給付原告新臺幣（下同）929元。嗣經地政機關測量實際占
    用面積後，原告追加、減縮及更正訴之聲明為：㈠、被告應
    將坐落901地號土地上，如本判決附圖（下稱附圖）編號C（
    面積11.22平方公尺）之地上物拆除，並將該部分土地騰空
    返還予原告。㈡、被告應將坐落902地號土地上，如附圖編號
    B（面積61.50平方公尺）之地上物拆除，並將該部分土地騰
    空返還予原告。㈢、被告應將坐落宜蘭縣○○鎮○○○段000地號
    土地（下逕以地號稱之，與901、902地號土地合稱系爭土地
    ）上，如附圖編號A（面積2.16平方公尺）之地上物拆除，
    並將該部分土地騰空返還予原告。㈣、被告應自民事訴之變
    更暨追加狀送達翌日起至騰空返還上開土地之日止，按月給
    付原告948元。經核原告前揭訴之變更、更正，均與前揭規
    定相符，應予准許。
二、被告經合法通知無正當理由未於最後言詞辯論期日到場，核
    無民事訴訟法第386條所列各款情形，爰依原告聲請，由其
    一造辯論而為判決。
貳、實體方面：
一、原告主張：原告為系爭土地之所有權人。被告為鄰地宜蘭縣
    ○○鎮○○○段000地號土地（下逕以地號稱之）及其上未辦理保
    存登記門牌號碼宜蘭縣○○鎮○○路○段000○000號房屋（下逕以
    門牌號碼稱之，合稱系爭房屋）之所有權人。原告長年居住
    於外地，110年8月間返回宜蘭時，始知系爭土地遭被告以系
    爭房屋占用。系爭房屋坐落903地號土地上如附圖編號A所示
    地上物（面積2.16平方公尺）、坐落902地號土地上如附圖
    編號B所示地上物（面積61.50平方公尺）、坐落901地號土
    地上如附圖編號C所示地上物（面積11.22平方公尺），無法
    律上權源，無權占有原告所有之系爭土地，妨害原告對系爭
    土地所有權行使。且被告無法律上原因，受有使用土地相當
    於租金之不當得利，致原告受有損害。爰依民法第767條第1
    項及民法第179條規定提起本訴，並聲明如前述。
二、被告則以：271號房屋係伊與其兄弟姊妹自其等父親繼承而
    來，嗣伊向兄弟姊妹購買，現為伊一人所有。原告默許其父
    親建屋已40年，近年始表示系爭房屋有占用系爭土地等語置
    辯，並聲明：原告之訴駁回。
三、本院之判斷：
㈠、原告主張系爭房屋如附圖編號A、B、C所示地上物占有系爭土
    地之事實，業據其提出與其所述相符之系爭土地登記第一類
    謄本、地籍圖謄本為證（見本院卷第13、15、23、125頁）
    ，並經本院到場勘驗暨囑託地政機關測量，有勘驗筆錄、現
    場照片（見本院卷第85至97頁）及宜蘭縣宜蘭地政事務所11
    1年9月29日宜地貳字第1110009128號函所附土地複丈成果圖
    即本判決附圖可參（見本院卷第103至105頁）。又被告雖僅
    稱271號房屋為其所有（本院卷第69頁），然查271、273號
    房屋相連，且273號房屋坐落於被告所有之900地號土地上，
    此有上開照片及附圖可參，又273號房屋無稅籍登記資料（
    見本院卷第43頁），271號房屋稅籍登記之納稅義務人則為
    被告（見本院卷第71頁），堪認900地號土地上之建物係編
    定二門牌即271號與273號，該二房屋同屬被告所有，則原告
    主張被告以系爭房屋如附圖編號A、B、C所示地上物占有系
    爭土地之事實，可信為真。
㈡、按所有人對於無權占有或侵奪其所有物者，得請求返還之。
    對於妨害其所有權者，得請求除去之，民法第767條第1項前
    段、中段定有明文。又以無權占有為原因，請求返還土地者
    ，占有人對土地所有權存在之事實無爭執，而僅以非無權占
    有為抗辯者，土地所有權人對其土地被無權占有之事實無舉
    證責任，占有人自應就其取得占有係有正當權源之事實證明
    之（最高法院85年度台上字第1120號判決意旨可資參照）。
    經查，被告既以系爭房屋占有系爭土地，就其合法占有之權
    源應負舉證責任。而被告雖辯稱其父親經原告允許興建建物
    云云，並無證據可佐，被告未能舉證證明其有合法占有使用
    系爭土地之占有權源，是被告上開抗辯，難認可採。從而，
    原告請求被告拆除如附圖編號A、B、C所示地上物並返還占
    用部分之土地予原告，為有理由，應予准許。
㈢、次按無法律上之原因而受利益，致他人受損害者，應返還其
    利益，民法第179條前段定有明文。又依不當得利之法律關
    係請求返還不當得利，以無法律上之原因而受利益，致他人
    受有損害為其要件，故其得請求返還之範圍，應以對方所受
    之利益為度，非以請求人所受損害若干為準，無權占有他人
    土地，可能獲得相當於租金之利益為社會通常之觀念（最高
    法院61年台上字第1695號判決意旨參照）。又按城市地方房
    屋之租金，以不超過土地及其建築物申報總價年息10％為限
    ，土地法第97條第1項定有明文，而依土地法施行法第25條
    規定，土地法第97條規定之土地價額係指法定地價而言，又
    依土地法第148條規定，土地所有權人依土地法所申報之地
    價為法定地價；另依土地法第105條規定，同法第97條之規
    定，於租用基地建築房屋準用之。是城市地方建築基地之租
    金亦應以土地申報地價年息10％為上限。惟基地租金之數額
    ，除以基地申報地價為基礎外，尚須斟酌基地之位置，工商
    業繁榮之程度，承租人利用基地之經濟價值及所受利益等項
    ，並與鄰地租金相比較，以為決定，並非必達申報總地價年
    息10％最高額（最高法院68年台上字第3071號判例參照）。
    本件被告以系爭房屋無權占有原告所有之系爭土地，業如前
    述，是被告為無法律上之原因受利益，致使系爭土地所有人
    有不能使用以獲取利益之損害，被告自應返還相當於租金之
    不當得利予原告。被告所受占有系爭土地之利益，得參考上
    開規定，並斟酌土地之位置、工商業繁榮之程度及占有人利
    用該土地之經濟價值及所受利益等為決定。查系爭土地及上
    述地上物位於宜蘭縣頭城鎮外圍，周圍有住家，商業活動不
    活躍等情，有勘驗照片（見本院卷第89至97頁）及google地
    圖（見本院卷第99頁）可參，並參酌系爭土地111年公告現
    值為每平方公尺14,000元（見本院卷第13、15、125頁），
    可認系爭土地周遭之經濟活動、生活機能、交通狀況尚屬一
    般，應認以系爭土地申報地價年息8％計算相當於租金之損害
    為適當。系爭土地111年申報地價為每平方公尺1,520元，被
    告占用系爭土地如附圖編號A、B、C所示面積合計為74.88平
    方公尺（計算式：2.16＋61.50＋11.22），則原告請求被告自
    民事訴之變更暨追加狀送達（見本院卷第139頁）翌日即111
    年11月19日起至騰空返還占用土地之日止，按月給付原告75
    9元（計算式：1,520×74.88×8％÷12＝759，小數點以下四捨五
    入），為有理由，逾此部分之請求，則屬無據。
四、綜上所述，原告依民法第767條第1項前段、中段、第179條
    等規定，請求被告拆除附圖編號A、B、C所示地上物，騰空
    返還占有部分之土地予原告，並應自111年11月19日起至騰
    空返還占用土地之日止，按月給付原告759元，為有理由，
    應予准許。逾此部分之請求，則無理由，應予駁回。
五、本件事證已臻明確，兩造其餘攻擊、防禦方法及所提證據，
    經核均與判決結果不生影響，爰不一一論列，併此敘明。
六、訴訟費用負擔之依據：民事訴訟法第79條。
中　　華　　民　　國　　111 　年　　12　　月　   6　　日
                  民事庭  法　官　謝佩玲
以上正本係照原本作成。
如對本判決上訴，須於判決送達後20日內向本院提出上訴狀。
如委任律師提起上訴者，應一併繳納上訴審裁判費。
中　　華　　民　　國　　111 　年　　12　　月　　6 　　日
                          書記官　黃家麟